臺灣高等法院民事判決　八十九年度家上字第二八六號
　　　　　　　　　　　　　　　　　　　　　　　　　　　九十年度家訴字第一號
　　　上　訴　人　甲○○
　　　訴訟代理人　林賢宗律師
　　　被　上訴人
　　　兼　原　告　乙○○
　　　訴訟代理人　唐琪瑤律師
　　　被　　　告　甲○○
右當事人間離婚事件，上訴人對於中華民國八十九年九月二十日臺灣新竹地方法院八
十九年度婚字第二二五號第一審判決提起上訴，被上訴人於臺灣新竹地方法院提起離
婚等之訴，經臺灣新竹地方法院以八十九年度婚字第三九一號裁定移送本院，本院合
併辯論後，判決如左：
      主      文
上訴及追加之訴均駁回。
准原告與被告離婚。
兩造所生之長子趙士綸（七十四年五月七日生）、次子趙俊豪（七十六年四月三日生
）權利義務之行使或負擔由原告任之。
被告在趙士綸、趙俊豪成年之前，於每月之第二個星期六上午八時起，於得趙士綸、
趙俊豪同意時，得前往趙士綸、趙俊豪所在之處與趙士綸、趙俊豪會面，並接趙士綸
、趙俊豪外出，由被告照顧至翌日下午六點鐘以前送回原告所在地。
被告應給付原告新臺幣捌拾萬元，及自八十九年十二月八日起至清償日止，按週年利
率百分之五計算之利息。
原告其餘之訴駁回。
上訴及追加之訴訟費用由上訴人負擔。
訴訟費用由被告負擔百分之十五，餘由原告負擔。
      事      實
甲、上訴人兼被告方面：
一聲明：
  (一)上訴聲明：
    (1)先位聲明：
      原判決廢棄。
      准上訴人與被上訴人離婚。
      兩造所生之子趙士綸、趙俊豪之權利義務之行使或負擔由上訴人任之。
    (2)備位聲明：
      原判決廢棄。
    被上訴人應與上訴人同居。
  (二)答辯聲明：
    (1)原告之訴駁回。
    (2)如受不利之判決，願供擔保請准免假執行。
二陳述：除與第一審判決記載相同者予以引用外，補稱：
  (一)兩造於八十九年二月二十五日調解成立，由被上訴人於八十九年六月一日以前攜
    二子回上訴人家同住，但被上訴人無返家之意思。甚上訴人邀被上訴人與子出遊
    ，亦受被上訴人家人之阻擾。被上訴人令兩造之子趙士綸寫存證信回函漫罵上訴
    人。被上訴人不願返家，惡意遺棄上訴人在繼續狀態之中已逾六年之久，合於民
    法第一千零五十二條第五款之要件。
  (二)被上訴人稱其曾帶小孩回家云云，但未事先告知，且於晚間近十時，突然前來，
    又極不禮貌，致上訴人之母生氣，上訴人乃下樓告知被上訴人及小孩，改天再來
    。然彼等即未前來，已逾調解書所定日期。兩造原同住新竹市○○路四十六號三
    樓，父母亦同住，因被上訴人與家人不和而搬出。某日上訴人發現門鎖被換，乃
    居住父母家，被上訴人原於平常日亦將二子託公婆帶，八十三年後被上訴人藉故
    搬回娘家居住未再返家，將雙方原住房屋出租，足證被上訴人遺棄之心。
  (三)被上訴人長期回娘家居住，未履行同居義務，且二子在其不當之教導下，與上訴
    人形同陌路，上訴人要求被上訴人返家團聚，嗣雖達成協議，卻仍不照協議履行
    ，因該協議未經核定。如不准兩造離婚，以備位聲明，請求被上訴人與上訴人履
    行同居義務，以符合民法第一千零零一條規定。
  (四)上訴人之父母與上訴人共同居住多年，苟非受不了被上訴人之臉色，無搬出借住
    他人房屋之理由。被上訴人所稱上訴人將二子衣物丟置馬路等均非事實。被上訴
    人辭職原因因與同事不和，非為二子之故。上訴人於八十八年五月二十日退伍，
    被上訴人可將子交上訴人照顧，無庸辭職。
  (五)被上訴人委由小孩寫信表示不願返家，並於八十九年三月二十九日處分房屋，已
    見其無意履行同居之意。被上訴人且對上訴人之退伍金進行假扣押，隨後對上訴
    人提出離婚，可知被上訴人所言處分房屋之目的不實。
  (六)否認原告所指被告與人通姦之事，因周小姐一人在臺北，故其生產時，被告以朋
    友身分幫忙，周小姐所生之子，非與被告所生。被告被訴通姦案件，已經檢察官
    為不起訴處分，足證被告無通姦事實。另被告未遺棄原告，係原告遺棄被告。
乙、被上訴人兼原告方面：
一聲明：
  (一)答辯聲明：對造之上訴及追加之訴均駁回。
  (二)起訴聲明：
    (1)請准原告與被告離婚。
    (2)被告應給付原告乙○○新臺幣（下同）四百九十七萬七千五百五十元及自起訴
      狀繕本送達翌日起至清償日止，按年息百分之五計算之利息
    (3)兩造所生長子趙士綸、次子趙俊豪均由原告監護。
二陳述：除與第一審判決記載相同者予以引用外，補稱：
  (一)上訴人於八十二年十月間乘被上訴人任職公司員工旅遊之際，偕同其父母搬遷離
    家，獨留被上訴人與二子。足證本件係上訴人遺棄被上訴人及二子於事實狀態中
    ，上訴人主張被上訴人對其惡意遺棄，殊非事實。
  (二)上訴人一再強調係因被上訴人生性猜忌等，企圖製造被上訴人之可歸責事由，然
    上訴人所述均非事實。另被上訴人於上訴人偕同其父母搬遷離家後，翌年暑假前
    因公、婆拒絕於暑假期間代為照顧二子，被上訴人當時因需工作養育二子，方將
    二子帶回娘家，非被上訴人故意離家。
  (三)證人王繼珍、趙鳴露、李碧秋為上訴人之母、弟、弟媳，證詞本即偏坦上訴人，
    難期真實，且其等證詞中有諸多可議之處。上訴人追加請求履行同居之訴，此舉
    僅係上訴人虛應故事，製造假象而已。上訴人若果有與被上訴人同居之誠意，則
    其於被上訴人二度攜子返回公婆住處時，則不應坐視任由其母拒絕進門及任由其
    兄弟漫罵被上訴人長子並逐出門等惡劣行為發生。
  (四)兩造於七十三年六月九日結婚，八十二年十月間，被告突偕同其父母離家另居住
    他處，原告於八十三年初除夕當日攜二子前往被告住處，遭其拒絕進入，此後被
    告即對原告母子三人未加聞問，被告顯惡意遺棄原告母子三人。八十九年二月間
    ，被告突寄發存證信函要求原告攜二子與其同住，原告依約攜二子前去被告住所
    ，惟均遭被告拒絕進入。且八十九年六月六日當日原告發現被告前女友周敏嫺偕
    同一名幼童於被告住所中，經查訪結果，方知該童乃被告與周敏嫺通姦所生之子
    。被告所為又與民法第一千五十二條第一項第二款之情形該當。另兩造間因被告
    無故離家，致有長達八年之時間並未實際共同居住，夫妻間之互愛互諒已盪然
    無存，婚姻難謂無重大破綻，是原告依民法第一千零五十二條第二款及第五款及
    第二項之規定訴請離婚。
  (八)被告自認周敏嫺與被告結婚後有聯絡，但八十三年後就沒再聯絡云云。然被告於
    離家期間非但與周敏嫺往來密切，且甚而與周敏嫺同居，周敏嫺於長庚醫院生子
    時，被告亦自承於八十五年六月十八日、十九日均係請假陪同其前去生產，並為
    其辦理住、出院手續，設若渠等非關係密切，被告豈有可能如此相捨相陪。且周
    敏嫺尚向醫院護士陳稱被告為其配偶，被告並為周浩然確認其生母及於生產記錄
    單上署押等，足證周浩然確為被告與周敏嫺通姦所生。
  (九)原告遭被告惡意遺棄在先，被告與人通姦在後，原告依法請求一百萬元之慰撫金
    。另兩造所生長子趙士綸、次子趙俊豪，自被告於八十二年十月間離家後即與原
    告同住並由原告獨自辛苦撫育，審酌二子之利益及新竹市政府社會局收養監護權
    調查報告書之意見，應由原告行使負擔其權利義務。
  (十)被告自八十二年十月間離家後，即由原告獨自負擔家中生活費用及二子扶養，教
    育費用。依行政院主計處統計平均每戶每人消費支出為標準，計算八十三年元月
    至九十年十二月止之家庭生活費用為三百九十七萬七千五百五十元，請求被告支
    付上開生活費用。
      理      由
甲、程序方面：
一按「婚姻無效、確認婚姻成立或不成立、撤銷婚姻、及離婚或夫妻同居之訴，得合
  併提起，或於第一審或第二審言詞辯論終結前，為訴之變更、追加或提起反訴。依
  前項規定得為訴之變更、追加或提起反訴者，不得另行起訴，其另行起訴者，法院
  應以裁定移送訴訟繫屬中之第一審或第二審法院合併裁判。」民事訴訟法第五百七
  十二條第一項、第二項定有明文。
二本件上訴人提起離婚之訴，原判決為上訴人敗訴之判決，上訴人於八十九年十月十
  一日提起上訴，經本院以八十九年度家上字第二八六號受理在案。被上訴人於八十
  九年十一月二十七日向原法院另提起離婚之訴（八十九年度婚字第三九一號），原
  法院依前開規定，將八十九年度婚字第三九一號離婚等事件裁定移送本院，核無不
  合。
三上訴人於本院追加夫妻同居之訴，並以之為備位聲明，核與前揭民事訴訟法第五百
  七十二條第一項之規定。另訴之變更、追加或提起反訴，非經他造同意，不得為之
  。但第二百五十五條第一項第二款至第六款情形，不在此限，民事訴訟法第四百四
  十六條第一項定有明文。又原告請求之生活費原為三百八十六萬七千五百五十九元
  ，嗣擴張為三百九十七萬七千五百五十元，核屬民事訴訟法第二百五十五條第一項
  第三項擴張應受判決事項之聲明，應予准許。
四又「分別提起之數宗訴訟，法院得命合併辯論。命合併辯論之數宗訴訟，其當事人
  兩造相同者，得合併裁判之。」民事訴訟法第二百零五條第一項、第二項定有明文
  ，本件為離婚之訴及履行同居之訴，爰依該規定，合併辯論並合併裁判。
乙、得心證之理由：
壹：上訴人上訴部分：
一本件上訴人起訴主張兩造於七十三年六月九日結婚，婚後被上訴人生性多疑、猜忌
　，於八十三年秋擅自攜子離家出走，致使家庭破裂，長達六年多之久，上訴人於八
　十九年二月十六日要求被上訴人履行夫妻義務，被上訴人請求調解，兩造於八十九
　年二月二十五日達成協議，被上訴人同意於十五日內攜子先行返家，並於八十九年
　六月一日前搬回，惟被上訴人違反協議，未履行同居之義務，惡意遺棄在繼續狀態
　中，爰依民法第一千零五十二條第一項第五款規定請求離婚，如未判准離婚，被上
　訴人亦應與上訴人同居，而於本院追加備位聲明，請求被上訴人履行同居義務云云
　；被上訴人則以其於八十九年三月十日返上訴人住處，上訴人不讓被上訴人入門，
　且因長子趙士綸於八十九年六月一日畢業考，故無法於八十九年六月一日前搬回，
　八十九年六月六日端午節，上訴人仍拒被上訴人入門，兩造於八十三年分居，係因
　上訴人有外遇，非被上訴人，被上訴人發現上訴人外遇，上訴人即主動搬出，本件
　係上訴人惡意遺棄被上訴人等語資為抗辯。
二上訴人主張兩造於七十三年六月九日結婚，兩造夫妻關係現仍存續中之事實，有戶
  籍謄本附卷可稽（見原審第二二五號卷第七十五頁），堪信為真實。
三按夫妻雖負有同居之義務，但有不能同居之正當理由者，不在此限，民法第一千零
  一條定有明文。另按民法第一千零五十二條第五款所謂夫妻之一方，以惡意遺棄他
  方，在繼續狀態中者，係指夫或妻無正當理由，不盡同居或支付家庭生活費用之義
　務而言（最高法院三十九年度臺上字第四一五號著有判例可參）；且夫妻互負同居
　之義務，為民法第一千零一條所明定，夫妻之一方無正當理由而與他方別居，固屬
　違背同居義務，惟所謂惡意遺棄他方，不僅須有違背同居義務之客觀事實，且須有
　拒絕同居之主觀情事始為相當（最高法院四十年度臺上字第九一號判例參照）。查
　上訴人主張被上訴人於八十三年間攜子離家出走，無故不履行同居義務之事實，被
　上訴人固不否認其自八十三年間起與上訴人分居，惟否認惡意遺棄上訴人，辯稱係
　上訴人及其父母主動搬出，且拒絕被上訴人至上訴人住處，係上訴人有外遇使然，
　非被上訴人惡意遺棄等語。
四經查上訴人雖否認其有外遇，然對於確拒絕被上訴人返回其住處及上訴人搬出原住
  處之情事，則不否認；而證人即兩造長子趙士綸於原審八十九年八月四日言詞辯論
  時到庭：「七年前我爸爸及祖父母一起搬出去，那一年我們去父親家過年，父親不
  讓母親進去，我和弟弟要母親進去才要進去，父親就把我們的東西丟到路上，要我
  們滾，不要再回來。」、「（分開七年間，你父親是否寫存證信函，要你母親帶你
  們回家？）有。我們三月十日有回家，我父親不讓我們進家門，後來端午節再回家
  ，開門的是一個不認識的女人，還有一個小孩，他們一看到我們就跑掉，父親及祖
  母就圍著不讓我們看，後來，那女人就躲到房間沒出來，我覺得應是父親外遇的對
  象。」、「（父母親分開，是否你母親拋夫毀家？）不是，是父親拋棄我們。」等
  語。於本院到庭證稱：「（何時知道父母感情不好？）我只知道八十三年時奶奶與
  我父親都搬走，也只知道我父親有打過我母親二次，他打我母親的原因只知道是不
　和，我問我母親時她都叫我們小孩子不要管。」、「（父親搬出後是否一同過除夕
　？）有，有過一次，那次是我與弟弟先去，有帶衣服及玩具，後來媽媽帶我們去洗
　澡，再回去時媽媽就無法進去了，還把我們的衣服都丟出去，還有一次是中秋節時
　，我們一家三口有回去，但是大伯、叔叔都一直找我們的麻煩，當時那女人也有在
　，還躲在廁所內，奶奶還叫我們不要管。」等語。證人即兩造次子趙俊豪於該日亦
　證述：「（你父母親為何會分開？）應該是父親外遇的事情，因我一次在祖母的房
　間看到父親與一個不認識姓抱在一起的照片，父親發現就一拳把我打到床下，三月
　十日我們有回家，父親不讓我們回家，端午節回家，是一個不認識女人開門，看到
　我們還啊一聲，就跑掉。」、「（父母親分開，你認為是誰的錯？）父親，因他會
　打媽媽，還有女人的照片，還不讓我們進去，是父親不讓我們回去叫我們滾，我們
　才去投靠外公外婆。」等語。，有趙士綸、趙俊豪筆錄附卷足稽（見原審第二二五
　號卷第二十七頁以下、本院家上字卷(一)第九十頁以下）。
五另證人即上訴人之母王繼珍於原審到庭證述：「（兩造結婚後住何處？）原本住我
  家，住了三年多，後來兩造買房子，房子比較大，我就一起搬過去，因被告與我另
  一個媳婦處不來，我不想看被告臉色就搬離開至今：：」、「（夫妻分開原因為何
  ？）被告懷疑我兒子有外遇。」、「（被告要回去為何不讓他回去？）他回來的不
  是時候。」等語（見原審第二二五號卷第五十一頁、第五十二頁），於本院到庭證
  稱：「：：最近有回家過一趟，當時她有一位朋友先來家中敲門，但我不認識就沒
  有開門，後來孫子及我媳婦有來敲門，但是我不讓她進去：：」、「本來住在一起
  ，後來就搬出來了，我現住的房子是我的名字，我是先搬出去借住在朋友家，再買
  房子的。」（見本院家上字卷(一)第五十七頁以下），足見兩造分居之初，確係上訴
  人及其父母主動搬離原居住處，非被上訴人攜子離家出走，上訴人主張被上訴人攜
  子離家出走云云，即難採信。再依上開證人證言亦可知，被上訴人為履行同居之協
  議，確於八十九年三月十日、六月六日攜子至上訴人現居住處，遭上訴人及其母拒
  絕進入，上訴人之母稱因被上訴人回家時機不對，故不讓被上訴人進門，上訴人對
  其母之證言復無意見（見原審第二二五號卷第五十二頁），是上訴人亦有不讓被上
  訴人進門之事實。被上訴人既已返家欲履行同居義務，豈有何時機對否之問題，正
  如家人返家，焉有以返家時機不對而拒絕家人進門之理，上訴人於本院猶辯稱係被
  上訴人返家時間不對，無履行同居之誠意云云，非屬可採。被上訴人所辯係上訴人
  及其母拒絕被上訴人返家一節，堪認為實在。再上訴人於調解程序法官問：「如相
  對人同意回去，是否仍請求離婚？上訴人答：「還是要離婚。」（見原審第二二五
  頁第二十頁），上訴人雖請求被上訴人履行同居義務，然如被上訴人返家，上訴人
  仍執意離婚，是上訴人所請求被上訴人履行同居，乃虛應故事。兩造分居之初，乃
　上訴人及其父母主動搬離，非被上訴人攜子離家出走，被上訴人再次返回上訴人現
　居住處時，上訴人拒絕其進入，是被上訴人主觀上並無拒絕同居之意思，客觀上亦
  無可歸責於被上訴人之情事以致分居，參以上訴人於兩造分居七年後始請求履行同
　居義務，隨即提起本訴，且稱被上訴人返回上訴人住處，還是要離婚等語，足認係
  上訴人有拒絕同居之主、客觀情事，從而上訴人主張被上訴人惡意遺棄，請求離婚
  云云，於法無據，應予駁回。上訴人請求離婚既經敗訴，其請求兩造所生之子趙士
  綸、趙俊豪之權利義務之行使或負擔由上訴人任之云云，亦應予駁回。
六上訴人備位聲明主張若未判准離婚，依民法第一千零零一條前段規定：「夫妻互負
  同居之義務。」請求判決被上訴人應與上訴人同居云云。然同條但書規定「但有不
  能同居之正當理由者，不在此限。」，被上訴人確願依兩造協議，返回上訴人住處
  履行同居義務，係上訴人及其家人拒絕被上訴人進門，已如前述。又上訴人與周敏
  嫺通姦產下一子周浩然（詳如貳四），是上訴人對婚姻不忠，被上訴人亦有拒絕同
  居之正當理由，遑論被上訴人以上訴人有通姦事實，依民法第一千零五十二條第一
  項第二款請求離婚，經本院判決准兩造離婚（詳如貳段），兩造經本院判准離婚，
  被上訴人亦無與上訴人同居之義務，上訴人請求被上訴人履行同居云云，於法無據
  ，應予駁回。原審就上訴人請求離婚及兩造所生之子趙士綸、趙俊豪權利義務之行
  使或負擔由上訴人任之部分，為上訴人敗訴之判決，核無不合。上訴意旨指摘原判
  決不當，求予廢棄改判，為無理由，應予駁回。上訴人追加請求同居，不應准許，
  亦應予駁回。
七本件因事證已臻明確，兩造其餘攻擊、防禦方法及所為之立證，與判決之結果不生
  若何影響，無庸再逐一予以論究，合併敘明。
貳、原告起訴部分：
一本件原告起訴主張兩造於七十三年六月九日結婚，八十二年十月間，被告突偕同其
  父母離家另居住他處，原告於八十三年初除夕當日攜二子前往被告住處，遭其拒絕
  進入，此後被告即對原告母子三人未加聞問，被告顯惡意遺棄原告；另原告於八十
  九年六月六日發現被告前女友周敏嫺偕同一名幼童於被告住所中，經查訪知該童乃
　被告與周敏嫺通姦所生之子；再被告無故離家，致兩造長達八年未共同居住，夫妻
　間之互愛、互諒基礎盪然無存，婚姻難謂無重大破綻，爰依民法第一千零五十二條
　第一項第二款及第五款及第二項之規定請求離婚，另請求一百萬元之慰撫金及八十
　三年元月至九十年十二月止之家庭生活費用為三百九十七萬七千五百五十元，併請
　求被告給付原告四百九十七萬七千五百五十元等語；被告辯稱係原告遺棄被告，否
　認與周敏嫺通姦云云資為抗辯。
二原告主張兩造於七十三年六月九日結婚，兩造夫妻關係現仍存續中之事實，有戶籍
  謄本附卷可稽（見原審第二二五號卷第七十五頁），堪信為真實。
三原告主張其於八十九年六月六日發現被告前女友周敏嫺偕同一名幼童於被告住所中
  ，經查訪知該童乃被告與周敏嫺通姦所生之子之事實，已據原告提出臺灣新竹地方
  法院檢察署檢察官九十年度偵續字第五號起訴書為證。被告雖否認通姦，辯稱周敏
  嫺之子周浩然非被告之骨肉，因周敏嫺家住南部，在臺北無親友，故被告於周敏嫺
  生產時，請假陪同周敏嫺至醫院云云。
四惟查被告於離家期間，在任職之大眾電腦公司所留之聯絡地址為臺北縣土城市○○
  路○段一二○巷五號八樓（見本院家訴字卷第一三六頁），該中正路一二○巷五號
  八樓，於八十五年六月二十四日改編為清水路七十二巷五號八樓，正為周敏嫺之戶
  籍所在地，有周敏嫺之戶籍謄本附卷足稽（見本院家訴字卷第一三五頁），被告於
  被訴通姦一案亦自認係留周敏嫺之地址（見本院家訴字卷第一五一頁），雖被告又
  稱係因其父母長跑國外，家裡沒有人，故留周敏嫺之地址，然縱被告之父母常年不
　在，家中仍有被告本人，且被告另有弟趙鳴露，亦有其妻、子，乃被告不留其弟、
　妻子之住址電話，而留周敏嫺之電話，又周敏嫺於長庚醫院生子時，被告亦自承於
　八十五年六月十八日、十九日均請假陪同周敏嫺前去生產，並為其辦理住、出院手
  續（見本院家訴字卷第一五一頁），顯見被告與周敏嫺之關係密切。次查周敏嫺之
  生產記錄單上配偶姓名載被告姓名甲○○（見本院家訴字卷第四十六頁），被告雖
  稱係護士自行填載，然「有關產婦生產記錄單主要係由護士依據產婦口述及身分證
  資料填載。」有財團法人長庚紀念醫院九十年六月十四日長庚院法字第○五二八
  號函在卷可憑（見本院家訴字卷第九十九頁），而周敏嫺身分證無配偶為被告甲○
  ○之記載，顯生產記錄單上周敏嫺配偶之姓名，係由產婦口述，否則護士焉有可能
  知悉。再被告並為周浩然確認其生母及於生產記錄單上署押（見本院家訴字卷第七
  十一頁），嗣周敏嫺於八十五年六月二十二日為周浩然申報出生時，周敏嫺於申請
  書上載生父為被告甲○○（見本院家訴字卷第一八八頁）周浩然之戶籍謄本父欄原
　亦載甲○○（見本院家訴字卷第一四０─四頁），雖甲○○之姓名又經劃去，然苟
　周敏嫺未申報甲○○為周浩然之生父，戶政人員何能知周浩然之生父為誰。況被告
　甲○○與周敏嫺被訴妨害家庭案件，已經臺灣新竹地方法院檢察署檢察官以九十年
　度偵續字第五號提起公訴，有起訴書一份在卷可憑（見本院家訴字卷第二十八頁以
　下），被告自認：「（上訴人最近有無與周小姐聯繫？）因為地院的刑事案件兩人
　共同請律師，所以必須要見面溝通案情，有見面。」、「（請律師的錢誰付的？）
　周小姐付的：：」（見本院家訴字卷第二○一頁），則就被告與周敏嫺被訴妨害家
　庭案件休戚與共，苟周浩然確非周敏嫺與被告所生，周敏嫺只要以ＤＮＡ鑑定周浩
　然是否為甲○○之骨肉即可，且ＤＮＡ之鑑定，非一定要抽血鑑定，只要口內唾液
　即可，周敏嫺捨此簡單、正確之科學方式不為，顯其心虛，以上均足證周浩然確為
　被告甲○○與周敏嫺所生，從而被告確有與周敏嫺通姦之事實。然民法第一千零五
　十三條規定「對於前條第一款、第二款之情事，有請求權之一方，於事前同意或事
　後宥恕，或知悉後已逾六個月，或自其情事發生後已逾二年者，不得請求離婚。」
　，周浩然係八十五年六月二十二日出生，自其出生日回溯第一百八十一日至第三百
　零二日止之受胎期間（民法第一千零六十二條參照）為被告與周敏嫺之通姦時間，
　迄原告起訴之八十九年十一月二十七日（見原審第三九一號卷第三頁），已逾二年
　，原告復未舉證證明其起訴前二年內，被告有通姦事實，上開被告人事資料所留聯
　絡地址為周敏嫺住處地址一節，尚無由證明原告於起訴前二年內，被告確與周敏嫺
　通姦，則原告以被告通姦為由，依民法第一千零五十二條第一項第二款之規定請求
　離婚，於法無據。
五另按「有前項以外之重大事由，難以維持婚姻者，夫妻之一方得請求離婚。但其事
  由應由夫妻之一方負責者，僅他方得請求離婚。」民法第一千零五十二條第二項定
  有明文。查兩造婚後原共同生活，而被告於八十二年十月間離家，有如前述，再於
  八十九年間虛應故事，請求原告履行同居，而於原告攜子返家時，反拒絕原告進門
  ，且稱縱原告返家，其仍執意離婚，兩造分居至本件言詞辯論之九十年一月十五日
  ，已長達八年餘，八年餘間，被告且與周敏嫺通姦產下周浩然，被告於任職地點所
  留聯絡地址寧留周敏嫺住處之地址，而不留原告住處地址，均已如前述。顯兩造幾
  形同陌路，兩造婚姻已生破綻難有回復之望，則上開事由，自屬重大事由，難以維
  持婚姻，且上開事由，均係可歸責於被告，則原告依前開規定，請求離婚，應予准
  許。另「夫妻之一方，因判決離婚而受有損害者，得向有過失之他方，請求賠償。
  前項情形，雖非財產上之損害，受害人亦得請求賠償相當之金額。但以受害人無過
  失者為限。」民法第一千零五十六條第一項、第二項定有明文，則原告請求被告賠
  償精神慰撫金，於法有據。本院斟酌兩造之身分、地位、經濟狀況等（原告經營早
  餐店，月入三萬元，與二子同住在娘家；被告原為軍職，退伍後原在電腦公司的工
  作，八十九年六月離職，現在新竹光復中學做清潔工，月入約二萬餘元，前退伍優
  惠存款有一百九十八萬元，利息年收入有三十六萬餘元，每月有三萬餘元之利息收
  入，現與父母同住），認原告請求一百萬元，尚屬過高，應予核減至八十萬元，逾
  此範圍之請求，於法無據，應予駁回。
六原告另請求自八十三年一月一日起至九十年十二月三十一日止之生活費三百九十七
  萬七千五百五十元云云，固據原告提出行政院主計處統計平均每戶消費支出標準及
  被告自認離家後未給付生活費用為據。按「家庭生活費用，夫無支付能力時，由妻
  就其財產之全部負擔之。」民法第一千零二十六條定有明文，另按「夫妻法定財產
  制關於家庭生活費用，除夫無支付能力時，由妻就其財產之全部負擔外，以由夫負
  擔為原則，如妻有正當理由而與夫分居時，夫仍應負擔妻之生活費用即家庭生活費
  用，此與法定扶養義務不同。」，亦據最高法院五十年度臺上字第二七三七號判例
  ，為其請求之依據。再按「夫所應負擔之家庭生活費用數額，應按實際需要及其經
  濟能力定之。」有最高法院二十一年度上字第二五八○號判例要旨可參。是被告固
  應負擔家庭生活費用，原告向被告請求上揭期間之生活費，原屬有據。然被告與原
  告分居後，與其父母同住，被告除須負擔自己之生活費外，亦須負擔父母之生活費
　且另須負擔與非配偶所生之子周浩然之扶養費，則被告於負擔自己及父母之生活費
　後，在經濟能力上已無餘力負擔原告及趙士綸、趙俊豪之生活費，而原告原任職於
　華邦電子公司（見原審第二二五號卷第一○二頁），嗣經營早餐店，月入約三萬元
　，已如前述，原告既已有能力負擔自己及其子之生活費，其向被告請求上開期間之
　生活費，於法無據，不應准許。
七按「夫妻離婚者，對於未成年子女權利義務之行使或負擔，依協議由一方或雙方共
  同任之。未為協議或協議不成者，法院得依夫妻之一方、主管機關、社會福利機構
  或其他利害關係人之請求或依職權酌定之。」、「法院為前條裁判時，應依子女之
  最佳利益，審酌一切情狀，參考社工人員之訪視報告，尤應注意左列事項：一子女
  之年齡、性別、人數及健康情形。二子女之意願及人格發展之需要。三父母之年齡
  、職業、品行、健康情形、經濟能力及生活狀況。四父母保護教養子女之意願及態
  度。五父母子女間或未成年子女與其他共同生活之人間之感情狀況。」民法第一千
  零五十五條第一項、第一千零五十五條之一分別定有明文。又「法院為審酌子女之
  最佳利益，得徵詢主管機關或社會福利機構之意見或請其進行訪視，就民法第一千
  零五十五條之一所定事項，為事實之調查，並提出調查報告及建議。」非訟事件法
  第七十一條之四第一項亦定有明文。本院斟酌民法第一千零五十五條之一所定事項
  ，暨新竹市政府社會局收養監護權調查報告書所載：「案主們健康狀況良好，案主
  二平日於目前居住地之學區國中就學，案主一目前就讀光復中學一般科，就學狀況
  良好穩定。案主們平日與案母娘家互動狀況良好，外祖父母會協助看護案主自校返
  家後之狀況。：：案主兄弟間情感連絡強烈，案主一亦會協助案母管束案主二之行
  為，案主二亦信服案主一想法及看法。案主兄弟相處融洽，感情良好。案主們自小
  由案母照顧至今，於八十三年案父母分居時，亦隨案母同返娘家：：案主們與案母
  關係親密良好：：案父子關係疏離中斷，互不了解：案主一對案父母當年分居狀況
  感受深刻，並認為案父拒絕其母子返家。：：案父表示不了解案主們之狀況，但於
  八十九年六月案主返家經驗中，感受到案主之敵意：：案主們明確表示希望繼續與
  案母共同居住之意願：：建議法官尊重案主們之意願由案母乙○○單方監護案主們
  。」有該報告書在卷可憑（見本院家上字卷(一)第二二－二頁以下），認兩造所生之
  長子趙士綸（七十四年五月七日生）、次子趙俊豪（七十六年四月三日生）權利義
  務之行使或負擔由原告任之。
八再按「法院得依請求或依職權，為未行使或負擔權利義務之一方酌定其與未成年子
  女會面交往之方式及期間。但其會面交往有妨害子女之利益者，法院得依請求或依
　職權變更之。」民法第一千零五十五條第五項定有明文。本院依職權酌定被告與兩
　造所生之子趙士綸、趙俊豪之會面交往方式及期間，又趙士綸係七十四年五月七日
　生、次子趙俊豪係七十六年四月三日生，有戶籍謄本附卷足稽（見原審第三九一號
　卷第九頁、第十頁），已分別係十六歲、十四歲之少年，應有相當之自主能力，為
　尊重趙士綸、趙俊豪之意願，被告之會面交往方式及期間，均應得趙士綸、趙俊豪
　之同意，被告與趙士綸、趙俊豪之會面方式、期間，詳如主文第四項所示。
九綜上所述，原告請求判決兩造離婚暨兩造所生之長子趙士綸（七十四年五月七日生
  ）、次子趙俊豪（七十六年四月三日生）權利義務之行使或負擔由原告任之，均有
  理由，應予准許。原告另請求被告給付四百九十七萬七千五百五十元及法定遲延利
　息，於八十萬元（即慰撫金之請求部分）及自起訴狀繕本送達翌日即八十九年十二
　月九日（被告係於八十九年十二月八日收受起訴狀繕本－見原審第三九一號卷第二
　十三頁）起至清償日止，按週年利率百分之五計算之利息，於法有據，應予准許，
　其逾此範圍之請求，於法無據，應予駁回。
十本件因事證已臻明確，兩造其餘攻擊、防禦方法及所為之立證，與判決之結果不生
  若何影響，無庸再逐一予以論究，合併敘明。
據上論結，本件上訴人之上訴及追加之訴均為無理由，原告之訴為一部有理由，一部
無理由，依民事訴訟法第四百四十九條第一項、第七十八條、第七十九條但書判決如
主文。
中　　　華　　　民　　　國　　九十一　　年　　　一　　　月　　二十九　　日
　　　　　　　　　　　　      民事第一庭
　　　　　　　　　　　　　　　　　審判長法　官　洪　仁　嘉
                             　　　     法　官  黃　莉　雲
　　　　　　　　　　　　　　　　　　　　法　官  湯　美　玉
右正本係照原本作成。
如不服本判決，應於收受送達後二十日內向本院提出上訴書狀，其未表明上訴理由者
，應於提出上訴後二十日內向本院補提理由書狀（均須按他造當事人之人數附繕本）
上訴時應提出委任律師或具有律師資格之人之委任狀；委任有律師資格者，另應附具
律師及格證書及釋明委任人與受任人有民事訴訟法第四百六十六條之一第一項但書或
第二項（詳附註）所定關係之釋明文書影本。
中　　　華　　　民　　　國　　九十一　　年　　　一　　　月　　三十  　　日
　　　　　　　　　　　　　　　　　　　　書記官  王　敬　端
附註：
民事訴訟法第四百六十六條之一（第一項、第二項）：
對於第二審判決上訴，上訴人應委任律師為訴訟代理人。但上訴人或其法定代理人具
有律師資格者，不在此限。
上訴人之配偶、三親等內之血親、二親等內之姻親，或上訴人為法人、中央或地方機
關時，其所屬專任人員具有律師資格並經法院認為適當者，亦得為第三審訴訟代理人
。
